【裁判字號】    95,簡上,283
【裁判日期】    950921
【裁判案由】    政府採購法
【裁判全文】
臺灣高雄地方法院刑事判決             95年度簡上字第283號
上  訴  人
即  被  告  天眼企業有限公司
代  表  人  丙○○
選任辯護人  蔡祥銘律師
            蔡晉祐律師
上列上訴人因政府採購法案件，不服本院高雄簡易庭94年度簡字
第6589號中華民國94年12月30日第一審簡易判決（臺灣高雄地方
法院檢察署檢察官聲請簡易判決處刑案號：94年度偵字第20588
號）提起上訴，本院管轄之第二審合議庭判決如下：
    主  文
上訴駁回。
    事  實
一、甲○○係崧輝機電工程股份有限公司（以下簡稱崧輝公司）
    之負責人，己○○為崧輝公司之工地主任，陳信潔為全鋐監
    控器材有限公司（以下簡稱全鋐公司）之負責人，乙○○為
    天眼企業有限公司（以下簡稱天眼公司）之經理（甲○○、
    己○○、陳信傑、乙○○前分經本院以95年度簡字第6589號
    判決判處有期徒刑5 月、5 月、4 月、4 月，均緩刑2 年確
    定；崧輝公司、全鋐公司亦經本院前開判決分別判科罰金新
    臺幣8 萬元、5 萬元確定）。緣甲○○有意投標中國石油股
    份有限公司煉製事業部辦理之「大林廠區監視錄影系統維修
    工作」政府採購標案，並為期能有3 家以上合格廠商投標該
    標案而順利開標、得標，不致因投標之合格廠商不足3 家而
    流標，甲○○及己○○2 人即共同基於借用他人名義投標之
    犯意聯絡及行為分擔，由甲○○撥打電話分別取得陳信潔、
    乙○○之同意借用全鋐公司、天眼公司之名義投標後，再由
    己○○出面分別向陳信潔、乙○○借用全鋐公司、天眼公司
    之印章及證件，並由己○○出面，分別以全鋐公司、天眼公
    司之名義向楠梓油廠郵局、鳳山五甲郵局各購買新臺幣（下
    同）3 萬元之郵政匯票1 紙後，連同由甲○○所製作之崧輝
    公司、全鋐公司標單及己○○所製作之天眼公司標單等投標
    文件，向中國石油股份有限公司煉製事業部投標「大林廠區
    監視錄影系統維修工作」政府採購標案，並於94年1 月28日
    開標時，由崧輝公司得標。嗣經中國石油股份有限公司煉製
    事業部政風室查知上開標案有圍標之嫌疑，乃函送法務部調
    查局高雄市調查處偵辦。
二、案經法務部調查局高雄市調查處移請臺灣高雄地方法院檢察
    署檢察官偵查起訴。
    理  由
壹、程序部分：
    本案被告天眼企業有限公司及辯護人對於證人甲○○、己○○、乙○○、陳信潔於警詢及檢察事務官前所為之證述及卷
    內之開標紀錄單、投標廠商資格規格審查表、開標（決標）
    紀錄單等書證，知有刑事訴訟法第159 條第1 項不得為證據
    之情形，於本院審理時，均未聲明異議，依法自應視為被告
    同意上開證人於警詢中所為之陳述及上開書證，得作為證據
    ，本院審酌前開證人於警詢及檢察事務官所為陳述作成時之
    狀況，及上開書證之作成，距離本案查獲時間甚近，是認渠
    等於警詢中所為之陳述及上開書證為適當，依刑事訴訟法第
    159 條之5 第2 項之規定，認具證據能力。
貳、實體部分：
一、訊據被告矢口否認有前開犯行，辯稱：被告公司之實際負責
    人為丁○○，實際負責被告公司運作及重大決策，乙○○乃
    被告公司之經理，關於被告公司業務上之事項均需向丁○○
    報告，但本案關於借牌乙事，乙○○於事前或事後並未向丁○○報告或徵得同意，被告公司對於借牌予崧輝公司之事完
    全不知情，且乙○○並未將投標所需之被告公司大小章、營
    利事業登記證、營業稅單及完工證明交付予崧輝公司之工地
    主任己○○云云。惟查：
  (一)上開犯罪事實，業經證人乙○○坦承有將被告公司印章及證
    件借予崧輝公司以其公司名義投標，核與證人甲○○、己○○、陳信潔於調查時及偵查中所證互核一致，又被告之代表
    人丙○○於原審時亦證述公司業務由乙○○處理，乙○○可
    以動用公司之大小印章，無需經其同意等情；復有中國石油
    股份有限公司煉製事業部辦理「大林廠區監視錄影系統維修
    工作」政府採購標案開標紀錄單（資格、規格標）影本1 份
    、煉製事業部工程（勞務）採購投標廠商資格規格審查表影
    本3 紙、開標紀錄單（價格標）影本1 份、台灣土地銀行鳳
    山分行94年4 月14日鳳存字第0940000603號函（含附件）、
    中華郵政股份有限公司鳳山郵局94年4 月28日鳳營字第0940
    100 581 號函（含附件）、中華郵政股份有限公司高雄郵局
    94年4 月20日高營字第09 42001012 號函（含附件）、崧輝
    公司、全鋐公司及天眼公司之投標封、資格標封、價格標封
    、廠商報價單影本各1 份等在卷足憑。
  (二)被告雖以前揭情詞置辯，然查：
  1.證人丁○○證稱：一直以來都是由我掛名為負責人，是在89
    年間我到大陸經商，那時候才將負責人變更為我太太，因為
    有時候要到銀行對保，簽約比較方便，所以才將負責人改為
    我太太（即丙○○）等語（見本院卷第68頁）。既然證人丁○○證稱被告公司已自89年間起即將負責人由丁○○變更登
    記為丙○○，且公司對外簽約及財務等重要事項，均係由丙○○以代表人身份為之，依社會一般常情言之，丙○○已非
    對公司大小事務均不聞問，而係擔任公司簽約及財務運用之
    重要角色，縱或事後丙○○有向證人丁○○聯繫公司目前之
    運作情形，惟丙○○顯非證人丁○○所稱一般之名義上負責
    人至明。
  2.又依證人己○○證稱：他們（指被告公司負責人）一個在臺
    灣，一個在大陸，所以不知道那一個是實際負責人，但有時
    候會跟丙○○報告，有時候會跟丁○○報告。我們公司曾經
    跟被告公司有業務往來接洽的人都是乙○○。被告公司的老
    闆很少跟我們接洽，因為郭先生都在大陸，所以會跟丙○○
    講一下，例如我們如果要裝攝影機的話，也是要跟她報告，
    經過她同意的話，我們才能裝等語（見本院卷第77頁）；另
    被告之代表人丙○○亦稱：公司業務上的事情我不懂，他們
    動用資金都向我調；公司資金的運用屬於公司業務經營的一
    環等語；復稱我是公司負責人等語（見本院卷第91頁；偵卷
    第21頁），依此觀之，被告公司業務多係由被告公司經理乙○○與承包廠商接洽，但在動用公司資金，以供業務使用時
    ，則須得掌管公司權責之丙○○同意，足見丙○○係被告公
    司之實際負責人無誤。
  3.另被告代表人丙○○以證人身份於原審結證稱：我是公司負
    責人，乙○○係擔任被告公司之業務部經理，處理有關業務
    的事情，如果乙○○處理公司業務要用到大小章可以不經過
    我同意就使用，公司印章只是普通印章而已等語（見偵卷第
    21 頁 、原審卷第25、26頁），核與證人乙○○證稱：外面
    業務接洽與廠商之間之來往，都屬於我的範圍，包含授權去
    簽約或使用公司的印章，在我業務範圍上，我都有決定權，
    只是事後也要讓他們瞭解，還是要向他們報告等語（見本院
    卷第80、81頁）大致相符。足見證人乙○○就其業務上與廠
    商來往之投標或簽約等職務行為，有其決定權，並有權使用
    公司之大小章及相關證件，核無疑義。再據證人己○○證稱
    ：94年4 月間有向天眼乙○○借牌，當時跟他講說要標單，
    麻煩請他們陪標，乙○○馬上答應。乙○○在天眼公司擔任
    職務的工作內容就是這些工程、標工程（見本院卷第74頁）
    ；又向被告公司借牌是找乙○○借的，他們的證件也是跟乙○○拿的等語（見偵卷第15頁），核與證人乙○○證稱：因
    為沒有用到公司的錢，所以我當時認為公司有授權給我做業
    務上的事情，所以這件事（指將被告公司牌借給崧輝公司陪
    標）我自己就可以決定（見本院卷第82頁），我向丙○○口
    頭報告後，始將本公司投標所需相關資料影印本交給己○○
    ，由崧輝公司自行運作投標等語（見警卷第43頁反面、偵卷
    第15頁），二者相互勾稽，均相一致，足見本件被告公司之
    受雇人乙○○確有容許崧輝公司借用被告公司名義之情事，
    而於報告代表人丙○○後始提供被告公司相關證件資料予己○○參加投標之情無訛。至證人乙○○於本院審理時證稱：
    我真的忘記那時候我有無向丁○○或丙○○報告借牌予甲○○或己○○投標之事，應該是在調查局調查之後，我才跟他
    們說，己○○他們跟我講過借牌之後，沒有跟我拿這些資料
    ，所以我都忘記了云云，核與先前之證述及證人己○○之證
    述相左，應係事後迴護被告公司之證詞，自不足作為被告公
    司有利之論據。
  4.按，除法律另有規定外，法人原則上並無刑事責任能力，然
    政府採購法第92條規定：「廠商之代表人、代理人、受雇人
    或其他從業人員，因執行業務犯本法之罪者，除依該條規定
    處罰其行為人外，對該廠商亦科以該條之罰金。」，均係就
    公司之人員因執行業務而為違反政府採購法各該規定之行為
    時，併處罰其事業主之兩罰規定；按事業主為事業之主體，
    應負擔其所屬從業人員於執行業務時，不為違法行為之注意
    義務，是處罰事業主乃罰其怠於使從業人員不為此種犯罪行
    為之監督義務，故兩罰規定，就同一犯罪，處罰行為人，又
    處罰事業主，無關轉嫁問題，從業人員係就其自己之違行為
    負責，事業主則係就其所屬從業人員關於業務上之違法行為
    ，負業務主監督不周之責任，從業人員及事業主就其各自犯
    罪構成要件負其責任。既然本件被告公司之受雇人乙○○違
    犯政府採購法容許他人借用被告公司名義參加投標犯行之事
    證明確，且該事項又經乙○○於交付印章及證件前告知公司
    代表人丙○○，有如前述，則被告公司對其受雇人乙○○顯
    有監督不周之情至為灼然。被告公司及辯護人以受雇人乙○○未得公司同意而私自借牌予他人，被告公司並無違法置辯
    ，顯無足採。綜上所述，本案事證明確，被告公司應依法論
    科。
二、論罪、科刑：
  (一)證人即同案被告乙○○係天眼公司之受雇人，則被告天眼公
    司因受雇人執行業務，容許他人借用本人名義參加投標，而
    違反政府採購法第87條第5 項後段規定，則被告天眼公司，
    自應依同法第92條科以該法第87條第5項之罰金。
  (二)本件原審認被告罪證明確，依刑事訴訟法第449 條第1 項、
    第3 項、第454 條2 項，政府採購法第87條第5 項、第92條
    ，刑法第11條前段，科處被告公司罰金新台幣5 萬元，本院
    審酌被告公司對受雇人乙○○執行業務時，本負有監督、管
    理之責，竟因監督不周，致受雇人乙○○容許他人借用被告
    公司名義參加投標，所為均足使公共工程品質因缺乏競爭而
    趨低劣及浪費公帑，實屬不該，惟念及本件被告公司係怠於
    行使監督所致，惡性非重等一切情狀，認原審認事用法及量
    刑均屬妥適，上訴人上訴指摘原審判決有所違誤提起上訴，
    顯無理由，應予駁回。
據上論斷，依刑事訴訟法第455 條之1 第1 項、第3 項、第368
條，判決如主文。
本案經檢察官戊○○到庭執行職務。
中    華    民    國    95    年    9    月    21     日
                  刑事第十庭  審判長  法  官  徐美麗
                                      法  官  鄭凱文
                                      法  官  楊淑珍
以上正本證明與原本無異。
本件不得上訴。
中    華    民    國    95    年    9    月    21     日
                                      書記官  林秀敏
附錄本案論罪科刑法條
政府採購法第87條第5項
意圖影響採購結果或獲取不當利益，而借用他人名義或證件投標
者，處3 年以下有期徒刑，得併科新臺幣 1 百萬元以下罰金。
 容許他人借用本人名義或證件參加投標者，亦同。
政府採購法第92條
廠商之代表人、代理人、受雇人或其他從業人員，因執行業務犯
本法之罪者，除依該條規定處罰其行為人外，對該廠商亦科以該
條之罰金。


司法院資訊處製作；財團法人民間司法改革基金會備份。
